臺灣高雄地方法院民事判決　　　　　　　　109年度消字第2號
原　　　告　曹振華　
　　　　　　林淑卿　
共　　　同
訴訟代理人　楊佳璋律師
被　　　告　東南旅行社股份有限公司前金分公司


法定代理人　張速君　
訴訟代理人　陳家暄律師
　　　　　　劉訓宏　
上列當事人間請求損害賠償事件，本院於民國110 年10月26日言
詞辯論終結，判決如下：
    主      文
原告之訴及假執行之聲請均駁回。
訴訟費用由原告負擔。
    事實及理由
一、本件原告起訴時係請求被告應給付原告各新臺幣（下同）
    316,533 元，嗣於起訴狀送達後於民國110 年10月26日本院
    審理時，當庭捨棄其中原告主張於108 年8 月31日自高雄前
    往神戶之支出各9,688 元部分( 消卷第344 頁) 。核為減縮
    應受判決事項之聲明，合於民事訴訟法第255 條第1 項第3
    款規定，應予准許，合先敘明。
二、原告主張：
  ㈠原告於107 年3 月間，報名被告宣稱在台獨家代理之「和平
    號（PEACE BOAT）環遊世界地球一週の船旅」99回（下稱和
    平號99回船旅），並繳付定金10萬元。嗣被告於107 年8 月
    通知滿艙，原告因而改為參加和平號102 回之船旅（下稱系
    爭旅遊行程），並於108 年8 月26日刷卡繳清餘款。原告於
    108 年6 至8 月間曾數次積極請陳耀輝轉達被告，原告之歐
    洲申根簽證90日，因前於同年5 至8 月間另參加歐洲自由行
    之故，導致180 日內無法再進入歐洲申根國家；又因被告提
    供之委內瑞拉辦理簽證同意書上有「未辦理簽證即停留船上
    不下船」之選項，原告遂詢問被告屆時經過歐洲時，可否停
    留於船上不下船，惟被告僅表示須依和平號規定辦理，並未
    正面回應。嗣原告於108 年8 月31日自高雄出發至日本神戶
    ，於同年9 月1 日登上和平號，並於同年9 月4 日再次告知
    被告歐洲申根簽證已用完，當和平號至歐洲後，原告將停留
    於船上不下船入境乙事。詎郵輪公司之代表於108 年9 月6
    日無預警表示因原告申根國簽證日數用完，將導致全船無法
    進入歐洲停靠歐盟國家，要求原告必須於和平號進入歐洲前
    之最後一個港口（即加拿大魁北克）下船，過歐洲後於埃及
    始能再登船。被告就此仍稱應依和平號規定辦理，但可為原
    告提供代訂機票服務，費用由原告自行負責等語。原告因此
    於108 年9 月12日被迫自和平號下船，自行尋找飯店、飛機
    ，於同年9 月14日自檀香山返台回高雄。
  ㈡被告係民法第514 條之1第1項所定，以提供旅客旅遊服務為
    營業而收取旅遊費用之旅遊營業人，屬消費者保護法第2 條
    第2 款規定之企業經營者，兩造間就系爭旅遊行程成立之旅
    遊契約，屬消費者保護法所規定有關消費之法律關係，故本
    件應有消費者保護法之適用。原告於系爭旅遊行程出發前，
    即已將歐洲申根簽證日數用完乙事告知被告，而被告理應知
    悉或可得知悉和平號規定，卻未確實告知將「必須在進入歐
    洲前下船、在航程第76日於埃及靠岸時始能上船」等情告知
    原告，俾利原告決定是否接受變更行程或終止、解除旅遊契
    約，致原告於選擇權遭剝奪之情形下，被迫接受該等變更之
    行程而下船，復未為原告妥善安排中途下船至嗣後上船期間
    之食宿、交通，被告顯未盡善良管理人之注意義務。
  ㈢原告已支出系爭旅遊行程團費每人276,714 元，因上情受甚
    大衝擊，為可歸責於被告之事由所致，爰依民法第514 條之
    7 、514 條之8 、國外旅遊定型化契約應記載及不得記載事
    項第24條第1 至4 項等，請求被告損害賠償。並聲明：⒈被
    告應給付原告各306,845 元，及自起訴狀繕本送達翌日（即
    109 年4 月10日）起至清償日止，按年息百分之五計算之利
    息。⒉願供擔保，請准宣告假執行。
三、被告則以：
  ㈠和平號99回船旅為東南旅行社股份有限公司（下稱東南總公
    司）在台獨家代理，且原告係自行上網瀏覽東南總公司網站
    ，並非被告推銷和平號99回船旅，就原告報名和平號99回船
    旅，東南總公司所屬業務人員陳耀輝通知原告滿艙，和平號
    提供1 間房名額可改至和平號100 回或101 回船旅，原告決
    定改至系爭旅遊行程。又原告於108 年8 月26日繳清餘額，
    於108 年8 月31日自行自高雄搭乘飛機前往日本神戶，於
    108 年9 月1 日在日本神戶自行登船和平號。
  ㈡東南總公司網站有關和平號99回船旅及系爭旅遊行程均明文
    揭示告知：「遊輪公司基於環境之不可抗力因素或基於旅客
    安全考量，可於未事先通知的情況下，對行程中登船、抵/
    離港時間及停泊港口，做出必要的變更。若有上述的情況發
    生，遊輪公司及乙方不負任何退款和賠償責任。」，並於「
    責任問題」條款：「凡參加遊輪旅遊，須遵守各國法律及船
    公司規定、船長指示，並持有旅遊期間所需之有效護照、簽
    證及相關旅遊文件。如因個人理由或簽證及護照、文件問題
    ，遭某一國家拒絕入境，或被拒絕登船者，乙方概不負責」
    「旅客因自身問題而拒與入境或拒絕登船者，其旅費恕不退
    還。若因此所需額外費用，如交通安排、住宿等須由其個人
    負責，概與乙方無關。」，原告報名和平號99回船旅，並繳
    付訂金10萬元，東南總公司於107 年5 月10日將說明會通知
    及相關資料PDF 檔案，以line傳送時，已載明「申根協定加
    盟國（請參照下記所述）的停留天數制定為在180 天的停留
    天數須在90天內。因本行程將探訪多個加盟國，如有預定在
    本行程前後時探訪其他加盟國，請注意不要超過規定的停留
    天數」等語，原告以電腦輸入資料後於107 年6 月13日13：
    02將出國手續確認表、出國手續確認表電子檔轉予東南總公
    司業務。又東南總公司於108 年5 月10日將系爭旅遊行程說
    明會通知以line傳送原告，原告於108 年5 月28日請家屬代
    理出席系爭旅遊行程說明會，由和平號郵輪公司JAPAN Co
    .ltd .在場提出簡報，和平號郵輪公司並交付原告家屬系爭
    旅遊行程說明會資料，其中第42頁註3 再次明文告知原告家
    屬申根區免簽證期限規定，原告已獲知歐洲申根區國家180
    天內免簽入境合計不超過90天及沒有簽證即不能登船之相關
    資訊，仍自主規劃108 年5 月20日至同年8 月22日歐洲自由
    行。原告曹振華經國家考試及格取得外語領隊證照，更曾擔
    任被告之其他旅遊團領隊，足證原告曹振華於107 年5 月10
    日已知悉歐洲申根區國家180 天內免簽入境合計不超過90天
    ，於108 年5 月28日亦知悉沒簽證即不能登船，且東南總公
    司業務人員於108 年7 月16日更以line再次明確轉知原告曹
    振華：「和平號規定：因需要事先跟各港口作業，必須事先
    取得行程中停靠港口的簽證才能上船，否則將無法登船」等
    語。原告前開主張，顯無可採。
  ㈢次查，東南總公司從未表示原告可停留於船上即不下船入境
    ，然原告多次接獲申根簽證不足不得登船資訊，於108 年8
    月26日仍支付系爭旅遊行程船票尾款，可證原告已同意依和
    平號遊輪公司規定處理。又系爭旅遊行程中歐洲航段期間，
    108 年10月18日加拿大魁北克離港後至11月15日抵埃及賽德
    港前，期間共29天，原告請家屬代理出席系爭旅遊行程說明
    會時，原告當時至多停留歐洲自由行不到10日，倘原告有意
    搭乘和平號進入歐洲申根區，原告應先中斷歐洲自由行，然
    原告於歐洲自由行當下，知悉申根區免簽證期限日漸縮短，
    仍執意完成歐洲自由行行程，益證原告已默示同意依和平號
    遊輪公司之規定處理。其後，和平號船長依據歐洲國家港口
    通知，旅客持有申根區90天免簽期間日數不足者，不得下船
    亦不得留置船上，否則和平號將無法於歐洲申根區國家靠港
    下船，和平號船長依職權請原告於船舶到達歐洲航程前一港
    口下船，嗣後再上船，依據海商法第85條規定，原告須負擔
    歐洲區全額船票票價。至108 年9 月12日夏威夷檀香山至10
    月18日加拿大魁北克期間、108 年11月15日埃及賽德港至
    108 年12月12日最終港神戶港期間，和平號郵輪公司均無拒
    絕原告登船，原告抵達檀香山港前一日（即108 年9 月10日
    ），自行決定於108 年9 月12日自檀香山港離船放棄後續航
    程，故108 年9 月10日原告與和平號郵輪公司簽署變更最終
    下船港口申請書，和平號郵輪公司並每人退款日幣103,310
    元，故原告自行拋棄108 年9 月12日至10月18加拿大魁北克
    航程、108 年11月15日埃及賽德港至108 年12月12日最終港
    神戶港航程搭船權利，依海商法第87條前段規定，旅客在航
    程中自願上陸時，須負擔全部票價。
  ㈣被告非旅遊契約之當事人，被告與原告間並無成立旅遊契約
    。按發展觀光條例第27條第1 項規定，交通部觀光局公告之
    旅行業辦理郵輪國外旅遊應注意事項「旅行業單純受旅客委
    託，代訂郵輪公司所販售的船票或其所代售的岸上觀光等活
    動，或代訂飯店或住宿飯店與港口或機場的交通，旅行業沒
    有安排任何遊程，此種型態非團體旅遊，毋須與旅客簽訂國
    外旅遊定型化契約書」，可見代售海上運輸事業之客票固為
    旅行社業務範疇之一，惟代售海上運輸事業之客票並非安排
    單獨旅遊，旅行業沒安排任何遊程，此種型態非團體旅遊，
    毋須與旅客簽訂國外旅遊定多化契約書。東南總公司代售海
    上運輸事業之船票，東南總公司未安排任何遊程，此種型態
    非團體旅遊，是東南總公司毋須與原告簽訂國外旅遊定型化
    契約書，是原告與被告或東南總公司間並無成立旅遊契約關
    係。退萬步言，東南總公司、和平號郵輪公司人員已事先告
    原告歐洲申根簽證日數用完不得上船，東南總公司顯已盡善
    良管理人之注意義務，並無可歸責性。並聲明：⒈原告之訴
    駁回。⒉如受不利判決，願供擔保請准免為假執行。
四、本院得心證之理由：
  ㈠按分公司係總公司分設之獨立機構，就其業務範圍內之事項
    涉訟時，固有當事人能力（最高法院40年台上字第39號、40
    年台上字第105 號等判例意旨參照），惟所謂「就其業務範
    圍內之事項」，應依「訴訟標的之法律關係」，是否屬其「
    業務範圍」而為觀察，始能判斷其是否有實施訴訟之權能。
    苟該「訴訟標的之法律關係」，非以分公司為其權利義務之
    「主體」，尚不得以其係總公司之執行機構或為「有利害關
    係之第三人」，遽指該爭訟之法律關係事項，即屬其業務之
    範圍範圍（最高法院86年台上字第1931號裁判要旨參照）。
    又分公司就分公司業務範圍內事務涉訟時，雖從寬認其有當
    事人能力，不能執此即謂契約當事人之一造為分公司，而非
    總公司（最高法院72年度台上字第4666號裁判意旨參照），
    足見訴訟法之當事人能力，與實體法之權利能力，核屬不同
    之法律概念，則司法實務縱從寬肯認分公司具當事人能力，
    亦不代表分公司具實體法上權利能力甚明。
  ㈡所謂旅遊契約，係指旅遊營業人提供旅遊服務，收取費用，
    由旅客享受其利益為要素之契約，此觀民法第514 條之1 規
    定自明，又旅遊營業人提供之行前說明會內容，既經旅遊營
    業人及旅客當場確認無訛，自應屬旅遊營業人及旅客間合意
    之範疇，屬雙方旅遊契約之內容。經查，本件原告雖以系爭
    旅遊行程之說明會在被告處舉辦、證人陳耀輝現任職於被告
    、及原告將定金10萬元匯至被告帳戶等情，主張兩造間訂有
    旅遊契約等語（消卷第332 至333 頁）；而被告則抗辯東南
    總公司僅代售和平號船票，未安排任何遊程等語，惟依原告
    提供之和平號99回船旅網路資料（證物16），上方標示「【
    和平號99回】阿爾巴尼亞、摩洛哥、巴拿馬、秘魯、環遊世
    界108 日- 國外團體旅遊/ 東南旅遊網」等內容，復依原告
    提供之系爭旅遊行程網路資料（證物1 ），上方標示「和平
    號【海洋之夢號】102 回冰島幸福極光- 環遊世界103 天-
    國外團體旅遊/ 東南旅遊網」等內容，又依被告提出之系爭
    旅遊行程行前說明會簡報資料（被證10），於簡報首頁右下
    角標注「東南旅遊」符號，則依上開資料，無論和平號99回
    船旅或系爭旅遊行程，均未曾提及東南旅行社僅負責代售和
    平號船票之內容，而依東南總公司提供和平號99回船旅或系
    爭旅遊行程資料供旅客確認之過程，足見系爭旅遊行程係由
    東南總公司與原告簽訂旅遊契約，益徵統籌全省組團及於旅
    遊期間提供旅遊服務者，仍是東南總公司，各地分公司僅為
    地方營業單位，縱舉辦行前說明會、負責接受旅客報名之申
    請及代收旅費之轉送，僅此尚難認系爭旅行契約之當事人即
    為被告。揆諸前揭說明，則原告主張被告未依旅遊契約提供
    應有之旅遊服務品質，請求賠償損害，尚屬無據。
  ㈢綜上，兩造間既無旅遊服務契約存在，則原告依民法第514
    條之7 、第514 條之8 等規定，請求被告損害賠償，顯無理
    由。
五、從而，原告請求被告應給付原告各306,845 元（即316,533
    元-9,688元=306,845元）及自起訴狀繕本送達翌日起至清償
    日止，按依年息百分之五計算之法定利息，洵無理由，不應
    准許。本件原告之訴，為無理由，應予駁回，其假執行之聲
    請亦失所附麗，應併予駁回。
六、本件事證已臻明確，兩造其餘攻擊防禦方法及證據，經審酌
    與判決之結果不生影響，爰不逐一論列，併此敘明。
七、據上論結，原告之訴為無理由，依民事訴訟法第78條，判決
    如主文。
中    華    民    國   110    年    11    月    16    日
                          民事第五庭  法  官  呂俊杰
以上正本係照原本作成。
如對本判決上訴，須於判決送達後20日內向本院提出上訴狀。如
委任律師提起上訴者，應一併繳納上訴審裁判費。
中    華    民    國   110    年    11    月    16    日
                                      書記官  陳褘翎